【裁判字號】    94,訴,97
【裁判日期】    950626
【裁判案由】    偽造貨幣
【裁判全文】
臺灣臺東地方法院刑事判決                94年度訴字第97號
公  訴  人  臺灣臺東地方法院檢察署檢察官
被      告  己○○
選任辯護人  邱聰安律師
上列被告因偽造貨幣案件，經檢察官提起公訴（94年度偵字第
590號），本院判決如下：
    主  文
己○○行使偽造之通用紙幣，處有期徒刑參年拾月。
扣案之偽造新臺幣壹仟元紙鈔共計玖張（其中編號EM657695EU、
、EM657617EU、EM575655EU各貳張，編號EM755655EU、ER894153
YZ、LX755656EU各壹張）均沒收之。
    事  實
一、己○○在不詳時間、地點，明知不詳姓名之成年人所交付之
    偽造新台幣（以下同）1,000元紙幣共9張（其中編號EM6576
    95EU、EM657617EU、EM575655EU各2張、編號EM755655EU、E
    R894153YZ、LX755656EU各1張），紙質粗糙，均為偽造之通
    用紙幣，仍予以收受後，於民國92年9月19日，邀集鄰居丁○○（另由檢察官為不起訴處分確定）駕車，共乘X7-1201
    號小客車由彰化出發，於當日16時10分許，行至臺東縣卑南
    鄉○○村○○路「內行人檳榔攤」處，己○○竟基於行使偽
    造通用紙幣及意圖為自己不法利益之犯意，下車假借向壬○○購買檳榔等物50元之機會，交付1,000元偽鈔一張（編號
    EM755 655EU），使不知情之壬○○收受後，找回真鈔950元
    。嗣於同日16時30分許，己○○及丁○○又來至臺東縣臺東
    市○○路○段318號，己○○即下車向辛○○購買50元水煎包
    ，正在掏錢之際（是否偽鈔不明，此部分不構成犯罪，詳後
    述），因壬○○收受後詢問旁人發覺偽鈔後報警，經警尾隨
    趕到該處並將己○○2人查獲。在警局時，經己○○同意，
    在其身上起出尚未行使之千元券偽鈔8張，以及真鈔1批（在
    其身上起出1000元券2張；在車內前座置物箱內起出500元券
    1 張、100元券78張及50元銅幣1枚；在車內右前乘客座下腳
    踏墊起出100元券18張，其中500元券1張、100元券4張及50
    元銅幣1枚業由警方交還予壬○○）。
二、案經臺東縣警察局臺東分局報請臺灣臺東地方法院檢察署檢
    察官偵查起訴。
    理  由
一、證據能力部份：
    起訴書雖引用證人壬○○之警詢筆錄作為證據，惟查，辯護
    人所提出之準備狀，已否認其證據能力，證人壬○○並已經
    於審判中到庭作證，其證述內容與先前警詢中之陳述，並無
    明顯不同，核無傳聞證據法定例外之情形，依刑事訴訟法第
    159條第1項規定，應認為無證據能力。
二、認定犯罪事實所根據之證據及理由：
    (一)扣案之偽造1,000元紙幣9張，真鈔1,000元紙幣2張及百元
      紙幣92張。
    (二)中央印製廠93年7月16日中印發字第0930003579號函鑑定
      結果為：「該批偽鈔均以彩色噴墨方式仿印，無凹版印紋
      凸起效果；紙質與真鈔不同；水印以灰色墨在紙張背面仿
      製；ER894153YZ安全線以黏貼箔膜（含100數字）仿鈔券
      正面五段裸露部分，左下角面額數字以噴墨方式仿折光變
      色油墨；其餘八張偽鈔，以螢光墨仿紙張螢光纖維絲，安
      全線以燙印箔膜（含1000面額數字）仿鈔券正面五段裸露
      部分；左下角面額數字以亮光物質仿折光變色油墨」等語
      。
    (三)本院95年6月12日當庭勘驗結果：8張偽鈔部分紙質都很粗
      糙、顏色較暗，另檳榔攤所查扣之偽鈔1張跟實際上的真
      鈔顏色不對，紙質也不一樣，肉眼即可清楚分辨。（見該
      日下午審判筆錄第39及40頁）。
    (四)證人壬○○於本院審理時證稱：「那1天有人跟我買香煙
      及檳榔，因為我年紀以大，眼睛也不好，後來我就拿給1
      位路過的年輕人看，結果那年輕人發現是偽鈔，所以就去
      追那個人。（問：是不是在庭被告去向你買東西的？）那
      個人也是瘦瘦的，好像有像」等語，核與本件查獲警員甲○○於本院審理時證稱：「這部（被告的）車子是那位年
      輕人先找到的，因為他們有先記下這部車號，然後再通知
      我們說這部車子在知本路三段賣水煎包這個地方，至於這
      個年輕人如何打電話給我，是因為之前值班的警員有跟報
      案的人說我的行動電話，所以他發現被告之後才打行動電
      話給我說，他們已經找到被告了。（問：你到達水煎包店
      之後你如何問被告？）我就問他你剛剛有無在內溫泉買檳
      榔，被告就回答說他有去那邊買檳榔，然後旁邊報案的人
      就在水煎包店裡面肯定告訴我就是這部車。」，及證人丁○○於本院審理時證稱：「那一天我們來到知本溫泉裡面
      ，後來我們又回頭出來之後，己○○就叫我停車，說他要
      去問那檳榔攤的阿婆是否要買佛像，然後己○○就下車，
      至於這次應該沒有拿佛像下來，因為我車子已經開超過那
      檳榔攤，離檳榔攤已經有一段距離，之後被告就上車，並
      說他只有買壹包檳榔而已，因為阿婆不要跟他買佛像，後
      來他就說開車到知本街上買水煎包，我就迴轉讓被告下車
      去買水煎包，當時我就在車上，然後就有一台車子從我前
      面把我擋住，並指說你旁邊那個人在換偽鈔，我就說我不
      知道，隔了一會兒警察就來了，並叫我下車，說我們在換
      偽等語相符。
    (五)由上述證據顯示，扣案之9張偽造1,000元紙幣均紙質粗糙
      ，非鈔券紙，且均以彩色噴墨方式仿印，無凹版印紋凸起
      效果，一般人（指非專業、且無預設立場的人）縱然未仔
      細觀看、檢查其編號、凸起效果或折光變色等項，但只要
      一經觸摸點數及觀察該紙幣，應可立刻發現其與真鈔的紙
      質相異甚遠，而能發覺該等紙幣均為偽鈔，況被告坦承其
      為作生意之人，對是否為偽鈔自應較一般人有較高之警覺
      性，參以被告身上之1,000元紙幣共有11張，其中竟有9張
      為偽造，如非被告特意收集偽鈔後行使，焉有何可能於1
      次作生意後換得如此高比例之偽鈔而未發覺，故被告於收
      受紙幣時顯已可明知該紙幣為偽造。又從被告車內前座置
      物箱內尚起出500元券1張、100元券78張及50元銅幣1枚，
      在車內右前乘客座下腳踏墊亦起出100元券18張，扣除其
      中在壬○○處所取得之950元現金外，被告於向壬○○購
      買檳榔時，身上尚有相當多之百元鈔，惟被告卻故意交付
      1,000元偽鈔1張而找回真鈔950元，被告顯有明知該紙幣
      為偽造，仍加以行使之行為甚明，故本件事證已臻明確，
      被告犯行足以認定。另被告雖未就取得偽鈔之過程，提出
      其他合理可以查證之說明（詳後述），本院無法認定被告
      取得扣案偽鈔之時間、地點及緣由，但這並不影響本院所
      為被告於收受取得扣案偽鈔之始，即知其取得者皆屬偽鈔
      事實之認定；又證人壬○○於本院審理時已證稱：警察在
      派出所時，有還我1,000元，換我那1張假鈔等語，惟經本
      院當庭勘驗扣案之真鈔數量與被告於警詢時所供數量不符
      處為短少500元券1張、100元券4張及元銅幣1個共950元，
      故本件應係證人壬○○記憶有誤所致，均併予說明。
三、對於被告辯解的判斷：
    (一)被告否認犯罪，辯稱：第1次查獲的偽鈔9張，那是我第1
      次在楓港賣佛像石頭雕刻所收的錢，那時候有1個男的跟
      我買10尊佛像，總共16,000元，他拿了10張壹仟的給我，
      其他拿60張壹佰元的，另外被查獲的錢是我從家裡帶來的
      ，另外我在楓港到臺東之間又賣了2尊到3尊，共收了3,00
      0元，那是賣給2個不同的人，當時我把錢都放在車子裡面
      ，當時我是要去買檳榔的時候，我有順便抱1尊佛像要去
      跟賣檳榔攤的老闆娘兜售，就先跟她買檳榔，那個老闆娘
      跟我講說我會不會拿假的錢來買我說我老花眼如果我看不
      清楚，妳自己要看清楚，後來老闆娘就收了1,000元後，
      找我950元，我回車上後就跟我朋友丁○○說賣的差不多
      只剩下一尊，可以回彰化，後來在路上又看到賣水煎包的
      ，那時想說肚子餓，就停車由我下去買水煎包，那時我掏
      出五十元準備要買，之前檳榔攤的老闆娘就來說我怎麼使
      用假鈔，他並叫警察來，帶我們到派出所等語。
    (二)經查：
      1.被告於：
        (1)92年12月3日偵訊時供稱：我那1天帶12尊（佛像）出
          來，在楓港公路局車站有1個男子跟我買了10尊，1
          尊賣1,600元，另1尊是1個婦女買的，賣她1,700元。
        (2)於93年8月13日偵訊時則供稱：我當天帶了13尊佛像
          出門，有1個開小貨車的人買了10尊，1尊我賣他1,
          600元，共16,000元，他拿了10張千元鈔，其他6,00
          0元是百元鈔，當天共賣了11、12尊，當時帶佛像出
          門時全部都放在車子的後車廂（行李廂），沒有放在
          後座，要賣的時候才拿出來。
        (3)於94年6月2日本院準備程序則供稱：那1天我總共帶
          13尊左右的佛像，後座放了2尊，其他都放在後車廂
          （行李廂），在楓港時候有1個男的跟我買10尊佛像
          ，另外我在楓港到臺東之間又賣了2尊到3尊。
        (4)於95年1月24日本院準備程序時供稱：我平常出門時
           都是只有塞8個佛像（含箱子）在行李廂內，92年9
           月19日那1日我行李廂內是有放9個佛像，但其中1個
           佛像沒有放箱子，乘客座後座是放4個佛像（含箱子
           ）。
      2.證人丁○○於本院審理時固證稱：當天車子的後座放了
        4、5尊佛像，後行李廂也有放，但放了幾尊不知道，我
        們來到楓港的路邊休息的期間，被告在開後行李箱的時
        候我有聽被告講說有1個人要跟他買10個，另外又有1位
        女生有來問說要跟他要買1個，但後來有無賣成我不知
        道，在楓港到知本的中途好像有賣了2、3尊，那天在開
        過的過程，我並沒有開過後行李廂等詞。經檢察官質以
        為何與其於警詢時所稱：我當天有開啟車後置物箱約10
        次等語不同？為何與其於92 年9月20日查獲翌日所稱：
        被告有賣出東西，但他去後車廂拿，我沒有下車，我不
        知道他拿了什麼等語不同？為何與92年12月3日所稱：
        車上有載10幾尊人偶，在楓港賣予4、5尊，1尊賣1千多
        元，賣了10幾尊出去，剩1尊等語不同？為何與93年8月
        13日偵訊時稱：被告在楓港國光號停車場，賣了1個男
        子10尊左右，賣多少錢我不清楚等語不同？證人丁○○
        均只能回答：因為緊張、不知道為何會這樣說、上次說
        錯了等語回答。
      3.經本院勘驗與被告所搭乘之X7-1201號相同體積之行李
        廂結果，該車行李廂內可容納8個佛像（含外包裝箱子
        ），如依被告當日所言，亦僅能再多容納1沒有放箱子
        之佛像等情，有本院95年1月24日準備程序筆錄可證。
    (三)綜上所述，不論係依被告所供或證人丁○○所證，就被告
      於出門時究攜帶多少佛像？置放何處？何處販賣佛像等相
      關細節，被告及證人高宗康慶所言均出入基大，自難憑此
      即認定於被告確係向買佛像始收取到偽鈔之詞為真。
    (四)又被告雖表示：我要去買檳榔的時候，有順便抱1尊佛像
      要去向壬○○兜售，並有講我老花眼如果我看不清楚，妳
      自己要看清楚等語，惟此為證人壬○○所否認，又證人即
      甲○○於本院審理時固稱：是檳榔攤隔壁開計程車的人報
      案的，當時報案的人有講說用偽鈔的人有向檳榔攤的阿媽
      講說是真鈔還是假鈔要看清楚等語，惟查此僅為傳聞證據
      ，況即令被告確曾向壬○○為如此表示，反足證被告於使
      用該偽鈔時確已對該偽鈔有所懷疑，惟被告仍持偽鈔向70
      餘歲之壬○○購物，顯有利用年紀較長，視力較差之情形
      ，而向其行使偽造通用紙幣之行為甚明，故被告此部分之
      辯解亦不足採信。
四、論罪科刑的理由：
    (一)查中央政府自播遷來台後，事實上無從發行通用全國之貨
      幣，乃暫以臺灣銀行發行之「臺幣」流通全省，故就刑法
      之觀點而言，性質上原屬地方幣券之「銀行券」（司法院
      大法官會議釋字第63號解釋參照）。然自50年7月1日中央
      銀行在臺復業後，即依同年6月30日行政院臺50財字第397
      9號令訂定之「中央銀行在臺灣地區委託臺灣銀行發行新
      台幣辦法」，委託臺灣銀行代理全國貨幣發行之業務，並
      自即日起改名為「新臺幣」，此後，臺灣銀行發行之新臺
      幣，自中央銀行委託代理發行之日起，如有偽造變造等行
      為者，亦應依妨害國幣懲治條例論科（司法院大法官會議
      釋字第99號解釋），亦即視同國幣（中央銀行法第14條前
      段）。惟自89年1月26日行政院臺89財字第02472號令訂定
      發布「中央銀行發行新臺幣辦法」後，從89年7月1日起，
      中華民國之貨幣即為新臺幣（中央銀行法第13條第1項、
      中央銀行發行新臺幣辦法第1、2、6條），不得偽造、變
      造、故意毀損，亦不得仿造或販賣、公開陳列其仿造品；
      其硬幣並不得意圖營利予以銷毀，違者，依妨害國幣及其
      他有關規定處罰（中央銀行發行新臺幣辦法第5條第1項）
      。然本件被告行使偽造新臺幣之行為，於妨害國幣懲治條
      例中並無處罰明文，自應回歸適用刑法第12章關於偽造貨
      幣罪之規定。而所謂貨幣，原指凡本於貨幣發行權，由政
      府機關發行，強制流通於全國之錢幣，其製作之材質，不
      論為金、銀、銅、鋅、鎳等之金屬貨幣，或紙質貨幣，均
      包括在內；惟因刑法於貨幣外，並以紙幣為其行為之客體
      ，故解釋上，此處之貨幣，當僅指紙質貨幣以外之金屬貨
      幣，即俗稱之硬幣（最高法院63年台上字第2194號判例參
      照）；至所謂通用紙幣，則係指政府發行有強制通行力之
      紙質幣券而言（最高法院19年上字第1251號判例參照），
      先予說明。
    (二)核被告所為，係犯刑法第196條第1項之行使偽造之通用紙
      幣罪。被告意圖供行使之用自不詳姓名之成年人處收集偽
      造通用紙幣之行為，為其後行使之高度行為所吸收，應以
      行使行為論處（最高法院80年度台上字第946號判決、臺
      灣高等法院暨所屬法院92年度法律律座談會刑事類提案第
      7號研討結果參照）。而被告以偽造通用紙幣冒充真幣行
      使，性質上當然含有詐欺之成分，已為行使偽造通用紙幣
      之行為吸收，不另論以詐欺罪（最高法院42年台上字第
      410號判例參照）。
    (三)審酌被告行使偽造之通用紙幣，擾亂國家正常金融秩序及
      貨幣流通，及犯後否認犯行，飾詞圖卸，浪費有限訴訟資
      源，並無坦承悔過之具體表現，且本件查獲之偽鈔數量非
      少，併參酌其生活狀況、品行、犯罪之手段、暨檢察官求
      刑等一切情狀，爰量處如主文所示之刑，以資懲戒。至公
      訴人雖具體求刑7年，惟審酌被告僅構成1次之犯行，本院
      認上開求處過重，併予說明。
    (四)扣案之偽造通用紙幣1000券9張，如前所述，已經鑑定為
      偽造無誤，自應依刑法第200條規定，予以宣告沒收。
五、對其餘公訴事實之判斷：
    (一)公訴意旨另以：被告於92年9月19日16時30分許，由丁○○駕駛至臺東縣臺東市○○路○段318號，被告即下車向辛○○購買50元水煎包，正在掏錢之際（是否偽鈔不明），
      因壬○○收受後發覺偽鈔後報警，經警尾隨趕到該處而將
      被告查獲；再於93年3月5日上午8時許，被告與庚○○（
      由臺灣屏東地方法院檢察署另為不起訴處分確定）相偕搭
      乘8789-GB號小客車，由彰化前往屏東縣屏東市○○路與
      勝利路口，由被告下車持EM575655EU號偽造之1,000元券
      ，向邱秀蘭、癸○○母女購買肉粽3個（每個25元），邱
      秀蘭2人接過偽鈔後，發覺有異退回，己○○取回偽鈔棄
      下肉粽，急搭原車離去，邱秀蘭母女立即記下車號報警，
      約8分鐘後，由警方循其所報案資料，在屏東市○○路○段
      （民進黨部）前方將其攔下，帶回警局調查，並在該車前
      方置物箱內起出該枚EM575655EU號1000元偽鈔，另在車內
      己○○座旁（即駕駛與前座乘客間扶手）之置物箱上方起
      出編號YA-935925NJ之500元偽鈔1張，因認被告此部分亦
      涉犯刑法第196條第3項、第1項之行使偽造通用紙幣未遂
      罪嫌云云。
    (二)按犯罪事實應依證據認定之，無證據不得認定犯罪事實，
      不能證明被告犯罪或其行為不罰者，應諭知無罪判決，刑
      事訴訟法第154條第2項及第301條第1項分別定有明文。且
      認定不利被告之事實，須依積極證據，苟積極證據不足為
      不利被告事實之認定時，即應為有利被告之認定，更不必
      有何有利之證據（最高法院30年上字第816號判例參照）
      。
    (三)就被告於92年9月19日16時30分許下車向辛○○購買50 元
      水煎包部分，公訴意旨已敘及「是否偽鈔不明」，核與證
      人辛○○於本院審理時證稱：當時被告手上的錢是1,00 0
      元紙鈔，至於是真鈔還是假鈔，我就不曉得等語相符，而
      公訴人於本院94年6月2日準備程序時亦蒞庭稱：起訴書犯
      罪事實欄一部分認為僅有1次之行使，就是括號一部分等
      語，故該次之行為尚難認定已構成犯罪。
    (四)就93年3月5日上午8時許犯行部分，公訴人認認被告涉犯
      行使偽造通用紙幣未遂罪，無非以證人癸○○、子○○○
      、警員乙○○、戊○○之證詞，扣案之偽鈔、真鈔數量及
      查獲之照片等為其論據。惟被告就此部分否認犯罪，辯稱
      ：當天確有1張1,000元鈔票要買肉粽，然後老闆娘說沒有
      零錢可以找，後來就將那1,000元還給我，然後我朋友就
      說他也沒有零錢，後來我們走了一段之後，警察就將我們
      攔下，並從我身上取出1張1,000元的紙鈔，並拿去鑑定說
      是真的，假的1,000元是在車上查到的，那是我朋友庚○○說是他回去之後，問他女兒才知是她女兒放在車上的。
      至於500元部分是我帶出來要做零用的，我並不知道那是
      偽鈔，那1張500元是我之前賣佛像向客人收的，然後放在
      家裡的，是這次帶出來的等語。
    (五)經查：被告向癸○○、子○○○購買肉粽所使用之鈔票，
      確與扣案之偽造千元鈔票特徵相符，業經本院於審理期日
      當庭提示證人癸○○、子○○○閱覽無誤，並有中央印製
      廠93年5月4日號函文表示扣案之1,000元紙鈔確為偽鈔無
      誤，參以證人癸○○、子○○○既係從事賣肉粽之生意，
      如客人持真鈔購買商品，焉有如被告所云僅因無零錢可找
      即輕易拒絕客人之理，故被告此部分辯解顯不可採信。又
      被告雖辯稱該1,000元是庚○○女兒放在車上的，惟此與
      被告於93年3月5日被警查獲當日移送檢察官訊問時所稱：
      1千元是我到處去賣古董玩偶東西收的錢不符，故被告此
      部分所言亦不可採信。參以本件扣案之紙鈔經本院當庭勘
      驗結果：該千元券偽鈔1張，顏色亦與真鈔顏色不一樣，
      明顯較暗、五百元偽鈔色澤也不一樣，跟真鈔比較起來也
      比較偏紅，有本院審判筆錄可稽，被告從事生意多年，且
      於92年9月19日甫經警方查獲，自無不能於事後查悉其為
      偽鈔之理。惟被告此次僅持有1張1,000元偽鈔及1張500元
      偽鈔，而雖千元偽鈔部分雖鈔票號碼EM575655EU號與92年
      9月19日查獲之偽鈔有相同之處，惟本院審酌製造偽鈔之
      人，為避免增加成本，自僅須製作幾組號碼即可，此為本
      院職權所知悉，自難以此即認被告本次持有偽鈔之犯行與
      92年9月19日有關，故尚乏證據認定被告於本次收受偽鈔
      時即已明知，又於證人庚○○所駕車內雖查有多項食物，
      惟查獲警員乙○○亦表示：本案車內之食物便當、三明治
      、水餃不能吃等語，核與證人庚○○所證車內有些食物是
      要拿回家餵魚等情相符，並無證據證明車內食物確係被告
      洗錢所換得，故本件被告93年3月5日上午8時許之使用1,
      000元偽鈔犯行，應僅構成收受後方知為偽造之通用紙幣
      而仍行使之未遂罪，依刑法第196條之規定，該行為並不
      處罰未遂。
    (六)綜上所述，被告此2部分之積極證據，不足為不利被告事
      實之認定，揆諸首揭說明，即應為有利被告之認定，更不
      必有何有利之證據，因公訴人認被告此部分行為與其上開
      有罪部分有裁判上一罪的連續犯關係，故不另為無罪之諭
      知，至扣案之1,000元及500元之偽鈔各1張，因非違禁物
      （最高法院30年上字第2014號判例參照），爰不另為沒收
      之諭知，均併予敘明。
六、適用法律依據：
    (一)刑事訴訟法第299條第1項前段。
    (二)刑法第196條第1項、第200條。
    (三)罰金罰鍰提高標準條例第1條前段。
本案經檢察官丙○○到庭執行職務
中    華    民    國    95    年    6     月    26    日
                  刑事第三庭    審判長法  官  黃建都
                                      法  官  黃珮茹
                                      法  官  陳君鳳
以上正本證明與原本無異。
如不服本判決，應於判決送達後10日內向本院提出上訴狀（須附
繕本）。
「切勿逕送上級法院」
                                      書記官  陳俊德
中    華    民    國    95    年    6     月    29    日
附錄本案論罪法條：
中華民國刑法第196條第1項
（行使收集或交付偽造變造通貨、幣券罪）
行使偽造、變造之通用貨幣、紙幣、銀行券，或意圖供行使之用
而收集或交付於人者，處3年以上10年以下有期徒刑，得併科5千
元以下罰金。
中華民國刑法第200條
（沒收物之特例）
偽造、變造之通用貨幣、紙幣、銀行券，減損分量之通用貨幣及
前條之器械原料，不問屬於犯人與否，沒收之。


司法院資訊處製作；財團法人民間司法改革基金會備份。
